ACORDAO-COMPLETO-2460897

ACÓRDÃO 1061/2022 ATA 6/2022 - SEGUNDA CÂMARA

VISTOS, relatados e discutidos estes Recursos de Reconsideração, interpostos por José João Inácio, prefeito municipal de Cupira/PE na gestão 2005-2008, e Sandoval José de Luna, prefeito municipal de Cupira/PE na gestão 2009-2016, contra o Acórdão 418/2020-TCU-Segunda Câmara;
ACORDAM os ministros do Tribunal de Contas da União, reunidos em sessão da Segunda Câmara, diante das razões expostas pelo relator, e com fundamento nos arts. 32, inciso I, e 33 da Lei 8.443/1992 e 277, inciso I, e 285 do Regimento Interno do Tribunal, em:
9.1. conhecer dos Recursos de Reconsideração para, no mérito, negar-lhes provimento; e
9.2. dar ciência deste acórdão aos recorrentes e aos demais interessados.

Recursos de reconsideração interpostos por José João Inácio, prefeito municipal de Cupira/PE na gestão 2005-2008 (peça 93), e Sandoval José de Luna, prefeito municipal de Cupira/PE na gestão 2009-2016 (peça 94), contra o Acórdão 418/2020  TCU  2ª Câmara, Ministro Relator André Luís de Carvalho

Segunda Câmara

Prefeitura Municipal de Cupira - PE.

3. Interessados/Responsáveis/Recorrentes:
3.1. Interessado: Ministério do Esporte (extinto) (02.961.362/0001-74).
3.2. Responsáveis: José João Inácio (XXX.426.434-XX); Petral Construtora e Incorporadora Ltda. (03.326.566/0001-04); Sandoval José de Luna (XXX.935.164-XX).
3.3. Recorrentes: José João Inácio (XXX.426.434-XX); Sandoval José de Luna (XXX.935.164-XX).

13.1. Ministros presentes: Bruno Dantas (Presidente), Augusto Nardes, Aroldo Cedraz (Relator) e Antonio Anastasia.
13.2. Ministros-Substitutos presentes: Marcos Bemquerer Costa e André Luís de Carvalho.

AROLDO CEDRAZ

Ministro-Substituto André Luís de Carvalho.

Adoto como relatório a instrução à peça 112, elaborada por auditora da Serur, que contou com a anuência do corpo diretivo daquela Unidade (peça 113) e do Ministério Público junto ao TCU (peça 114) .
"INTRODUÇÃO
1.	Trata-se de recursos de reconsideração interpostos por José João Inácio, prefeito municipal de Cupira/PE na gestão 2005-2008 (peça 93) , e Sandoval José de Luna, prefeito municipal de Cupira/PE na gestão 2009-2016 (peça 94) , contra o Acórdão 418/2020-TCU-Segunda Câmara, Ministro Relator André Luís de Carvalho (peça 73) . 
1.1.	Reproduz-se a seguir a decisão ora atacada: 
ACORDAM os Ministros do Tribunal de Contas da União, reunidos em Sessão da 2ª Câmara, ante as razões expostas pelo Relator, em:
9.1. rejeitar as alegações de defesa apresentadas por José João Inácio e Sandoval José de Luna;
9.2. julgar irregulares as contas de José João Inácio e Sandoval José de Luna, nos termos dos arts. 1º, I, 16, III, "b" e "c", 19, caput e 23, III, da Lei nº 8.443, de 1992, para condená-los, solidariamente, ao pagamento do débito apurado nestes autos, atualizado monetariamente e acrescido dos juros de mora calculados desde as datas especificadas até a efetiva quitação, fixando-lhes o prazo de 15 (quinze) dias, contados da ciência desta deliberação, para comprovarem, perante o Tribunal, nos termos do art. 214, III, "a", do RITCU, o recolhimento da referida dívida em favor do Tesouro Nacional, sob as seguintes condições:
	Valor (R$) :
	Data da Ocorrência:

	31.696,76
	29/5/2007

	        32.502,00
	       26/6/2007

	       27.907,00
	       31/8/2007

	       22.130,76
	     14/12/2007

	       12.442,58
	       20/6/2008

9.3. aplicar em desfavor de José João Inácio e de Sandoval José de Luna, individualmente, a multa prevista no art. 57 da Lei nº 8.443, de 1992, sob o valor de R$ 60.000,00 (sessenta mil reais) , fixando-lhes o prazo de 15 (quinze) dias, contados da notificação, para que comprovem, perante o Tribunal (art. 214, III, "a", do RITCU) , o recolhimento das referidas dívidas ao Tesouro Nacional, atualizadas monetariamente na forma da legislação em vigor;
9.4. autorizar, caso requerido, nos termos do art. 26 da Lei nº 8.443, de 1992, o parcelamento das dívidas fixadas por este Acórdão em até 36 (trinta e seis) parcelas mensais e sucessivas, com a devida atualização monetária e os correspondentes acréscimos legais, esclarecendo aos responsáveis que a falta de pagamento de qualquer parcela importará no vencimento antecipado do saldo devedor (art. 217, § 2º, do RITCU) , sem prejuízo das demais medidas legais;
9.5. autorizar, desde logo, nos termos do art. 28, inciso II, da Lei nº 8.443, de 1992, a cobrança judicial das dívidas fixadas por este Acórdão, diante do não atendimento às notificações; e
	9.6. determinar que a unidade técnica envie a cópia deste Acórdão, com o Relatório e a Proposta de Deliberação, à Procuradoria da República no Estado de Pernambuco, nos termos do art. 16, § 3º, da Lei nº   8.443, de 1992, e do art. 209, § 7º, do RITCU, para o ajuizamento das ações civis e penais cabíveis, sem prejuízo de, ante a evidente semelhança entre as presentes irregularidades e as falhas identificadas em outros processos de TCE, a exemplo das situações detectadas nos Acórdãos 3.459/2019, 7.246/2017 e 5.832/2017, da 2ª Câmara, determinar o conjunto envio da cópia dessas deliberações à Procuradoria da República no Estado de Pernambuco com o intuito de facilitar a subsequente avaliação sobre todo o contexto probatório.
HISTÓRICO
2.	 Trata-se de tomada de contas especial instaurada pela Caixa Econômica Federal (Caixa) em desfavor de José João Inácio, como então prefeito de Cupira - PE (gestão: 2005-2008) , e de Sandoval José de Luna, como então prefeito de Cupira - PE (gestões: 2009-2012 e 2013-2016) , diante da não execução do objeto pactuado pelo Contrato de Repasse 188.887-75/2005 destinado à construção de quadras poliesportivas. 
2.1.	O montante de R$ 147.700,00 foi orçado para a execução do referido objeto pelo aporte de R$ 140.0000,00 em recursos federais e de R$ 7.700,00 em recursos da contrapartida, tendo a vigência do ajuste sido estipulada para o período de 30/12/2005 a 30/12/2011 (peça 1, p. 4, 44-61) , ao passo que teriam sido efetivamente desbloqueados os recursos federais sob o valor de R$ 126.679,10 (peça 1, p. 108-114) .
2.2.	Em sintonia com o Relatório de TCE 54/2015 (peça 1, p. 124- 127) , o presente processo foi instaurado em decorrência do não cumprimento do objeto pactuado no contrato de repasse, tendo, a partir dos Relatórios de Acompanhamento de Empreendimento (RAE) , sido apuradas as seguintes irregularidades:  (i) execução parcial em 93,12% do objeto pactuado; (ii) não consecução do objetivo almejado, pois, apesar do suscitado percentual de execução, a obra não apresentaria a necessária funcionalidade, nem os esperados benefícios em prol da população local, ante as evidências, por exemplo, da utilização do material de baixa qualidade. 
2.3.	No âmbito do TCU, a Secex-TCE promoveu a citação solidária de José João Inácio e Sandoval José de Luna, além da Petral Construtora e Incorporadora Ltda., como empresa contratada para a execução do aludido ajuste.
2.4.	Após apresentadas as alegações de defesa, a unidade técnica propôs o acolhimento da defesa da Petral Construtora e Incorporadora Ltda. e o parcial acolhimento da defesa oferecida por José João Inácio e Sandoval José de Lima, julgando irregulares as suas contas para condená-los apenas em multa (peças 68-70) .
2.5.	O MPTCU discordou, todavia, da referida proposta da Secex-TCE, sugerindo, preliminarmente, a renovação da citação da Petral Construtora e Incorporadora Ltda., sem prejuízo de, no mérito, sugerir o julgamento pela irregularidade das contas dos ex-prefeitos para condená-los em débito, além da aplicação da multa prevista no art. 57 da Lei nº 8.443, de 1992, em sintonia com a proposta apresentada pela então Secex-PE à peça 22 (peça 71) . 
2.6.	O Ministro Relator incorporou o posicionamento do MPTCU, entretanto, entendeu ser desnecessária a renovação da citação da empresa Petral Construtora e Incorporadora Ltda. (peça 74, p. 1-4) . Prolatou, então, a decisão combatida (peça 73) .
2.7.	Irresignados, os responsáveis interpõem os presentes recursos de reconsideração, cuja análise será efetuada nos itens seguintes. 
EXAME DE ADMISSIBILIDADE
3.	Reiteram-se os exames preliminares de admissibilidade efetuados pela Serur (pec¿as 95-97) , com despacho do Ministro Relator Aroldo Cedraz (peça 99) que conheceu do recurso de reconsideração interposto contra o Acórdão 418/2020-TCU-Segunda Câmara, suspendendo-se os efeitos dos subitens 9.2, 9.3 e 9.5, em relação aos recorrentes, eis que preenchidos os requisitos processuais aplicáveis à espécie. 
EXAME DO RECURSO 
4.	Constitui objeto dos presentes recursos verificar se houve a regular aplicação dos recursos públicos e se a responsabilidade dos recorrentes está devidamente configurada. 
4.1.	Por se tratar de matéria de ordem pública, também será analisado se houve a ocorrência da prescrição. 
Prescrição
5.	O tema relativo à prescrição assume particular relevância, dado o recente julgamento, pelo STF, do Recurso Extraordinário 636.886 (tema 899 da repercussão geral) . Os significativos impactos deste julgamento foram objeto de análise pela Serur nos autos do TC Processo 027.624-2018-8. Por economia processual, juntou-se a estes autos (peça 111) cópia do exame e do pronunciamento da unidade emitidos pela Serur naquele processo, em que foram fundamentadas as seguintes premissas, que serão consideradas no presente exame:
	a)  pela jurisprudência até então vigente, a pretensão punitiva exercida pelo Tribunal de Contas estava sujeita à prescrição, regida pelos critérios fixados no Acórdão 1441/2016-TCU-Plenário. Já quanto ao débito, a ação de ressarcimento era considerada imprescritível, por expressa previsão do art. 37, § 5º, da Constituição Federal. No entanto, ao julgar o RE 636.886, o STF conferiu nova interpretação a esse dispositivo, fixando a tese de que "é prescritível a pretensão de ressarcimento ao erário fundada em decisão de Tribunal de Contas";
	b)  embora o RE 636.886 tenha por objeto a execução de acórdão condenatório proferido pelo TCU, a interpretação conferida pelo STF ao art. 37, § 5º, da Constituição, afeta a ação de ressarcimento como um todo, abrangendo não só a execução, mas também a pretensão condenatória. E, ao contrário da decisão proferida no julgamento do tema 897 (RE 852.475) , no tema 899, relativo à atuação do Tribunal de Contas, a conclusão de que a pretensão de ressarcimento é prescritível foi estabelecida de forma categórica, sem ressalvar as condutas dolosas qualificáveis como ato de improbidade;
	c)  as pretensões punitiva e de ressarcimento devem observar o mesmo regime na atividade de controle externo, dado o objetivo comum da prescrição, de fixar prazo para o Tribunal de Contas agir, buscando caracterizar o ilícito, identificar seu autor, dimensionar as consequências da conduta (em especial, a quantificação do dano) e impor as consequências legais, independentemente do fato de tais consequências terem natureza punitiva ou ressarcitória;
	d)  o Código Civil e a Lei 9.873/1999 constituem as duas alternativas que, de forma mais consistente, polarizam os debates acerca do regime de prescrição a ser observado no processo de controle externo. Não obstante a relevância dos fundamentos utilizados no Acórdão 1441/2016-TCU-Plenário, favoráveis à aplicação do Código Civil, a Lei 9.873/1999 adota balizas usuais no âmbito do direito público, prevê causas de interrupção em tudo compatíveis com o processo de controle externo e já vem sendo utilizada pelo STF para limitar o exercício da pretensão punitiva pelo TCU, em decisões posteriores ao Acórdão 1441/2016-TCU-Plenário. Assim, até que sobrevenha norma específica, entende-se que a prescrição das medidas de ressarcimento a cargo do tribunal de contas deve observar o regime Lei 9.873/1999;
	e)  considerando, porém, que o acórdão proferido no RE 636.886 ainda está sujeito à exame de embargos declaratórios, não é recomendável reconhecer a prescrição desde logo, ante a possibilidade de esclarecimento da decisão em sentido diverso do ora defendido (notadamente quanto aos atos dolosos) ou mesmo a modulação de seus efeitos, para preservar as ações de controle instauradas com base no entendimento jurisprudencial até então vigente;
	f)  assim, nos casos em que a prescrição não tenha ocorrido por nenhum dos dois regimes (Código Civil ou Lei 9.873/1999) , o desfecho do processo não se alterará, qualquer que seja a premissa adotada (imprescritibilidade, prescritibilidade pelo Código Civil ou pela Lei 9.873/1999) , viabilizando-se o imediato julgamento. Já nas situações em que a pretensão de ressarcimento esteja prescrita por algum dos dois regimes, ou por ambos, é recomendável que o julgamento do processo seja sobrestado, até ulterior deliberação do Tribunal. 
5.1.	As manifestações da Serur juntadas à peça 111 foram elaboradas quando ainda não estava disponibilizado o inteiro teor do acórdão do RE 636.886. Em nova análise após a publicação da decisão (DJe de 24/6/2020) , inclusive mediante o cotejo com os demais votos proferidos no julgamento, conclui-se pela subsistência das premissas indicadas acima, cabendo destacar dois aspectos relevantes.
5.2.	O primeiro diz respeito à ressalva aos atos dolosos de improbidade. Observa-se que tanto na manifestação do TCU, como amicus curiae (peça 35 do RE 636.886) , como na manifestação do Ministério Público Federal na condição de fiscal da ordem jurídica (peça 38) , o tema 897 foi invocado com o fim de preservar a atuação dos tribunais de contas no caso de prejuízos causados dolosamente, mediante condutas típicas de improbidade administrativa. Todavia, o pedido não foi acolhido. No ponto, não houve divergência quanto ao entendimento do relator, de que "as razões que levaram a maioria da Corte a estabelecer excepcional hipótese de imprescritibilidade, no tema 897, não estão presentes em relação as decisões do Tribunal de Contas que resultem imputação de débito ou multa".
5.3.	O segundo aspecto diz respeito à não incidência do Código Civil no regime de prescrição do ressarcimento. Nos votos em que a questão do prazo prescricional foi abordada, a referência foi sempre ao prazo quinquenal, usualmente adotado pelas normas de direito público.
5.4.	Com essas explicações adicionais, passa-se à análise da prescrição no caso em exame, considerando-se as premissas indicadas anteriormente. 
		a) Ana¿lise da prescric¿a¿o segundo os crite¿rios do Aco¿rda¿o 1441/2016-TCU-Plena¿rio 
5.5.		No que se refere a¿ pretensa¿o punitiva, o TCU tem tradicionalmente aplicado os crite¿rios definidos no Aco¿rda¿o 1441/2016-TCU-Plena¿rio, que, em incidente de uniformizac¿a¿o de jurisprude¿ncia, orientou-se pela aplicac¿a¿o do Co¿digo Civil. Por este aco¿rda¿o, em linhas gerais, a prescric¿a¿o subordina-se ao prazo geral de dez anos (CC, art. 205) , contado a partir da data da ocorre¿ncia do fato e interrompido pelo ato que ordenar a citac¿a¿o, a audie¿ncia ou a oitiva da parte. 
5.6.		Entre outras razo¿es que justificaram a adoc¿a¿o desse crite¿rio destaca-se que o citado dispositivo constitui uma cla¿usula geral a ser empregada sempre que a pretensa¿o for prescriti¿vel, mas a lei na¿o estabelecer um prazo especi¿fico, como na hipo¿tese. 
5.7.	A responsabilização dos recorrentes restou configurada em razão do seguinte:
	(a) José João Inácio, ante a não comprovação da execução do objeto avençado, pois o empreendimento conduzido durante a sua gestão não teria alcançado a funcionalidade prevista em prol da comunidade local, em desobediência às alíneas "m" e "n" da Cláusula Terceira do ajuste, como evidenciado pelo Relatório de Acompanhamento de Empreendimento - Setor Público (RAE) , de 14/1/2009 (Peça 1, p. 62-106) ; 
	(b) Sandoval José de Luna, pela não finalização do empreendimento e pela não adoção de medidas para obter a necessária funcionalidade ao objeto pactuado, apesar de ter celebrado os mais recentes termos aditivos para a prorrogação da vigência do contrato de repasse, em 21/5/2009, 30/5/2010 e 30/11/2010 (Peça 1, p. 54-61) , tendo, assim, ratificado todas as cláusulas anteriores, com o seu dever de concluir, para colocar em funcionamento e manter o objeto pactuado, em desobediência às alíneas "m" e "n" da Cláusula Terceira do ajuste, como evidenciado pelo Relatório de Acompanhamento de Empreendimento - Setor Público (RAE) , de 14/1/2009 (Peça 1, p. 62-106) , e pelos Ofícios 1104/2009/REDUR, 2061/2009, 3113/2010, 4882/2011 e 4322/2012 (Peça 1, p. 16-19 e 21-26) ;
5.8.	Sob a ótica do prazo decenal previsto no regime do Código Civil, nos casos de não comprovação da regular aplicação de recursos repassados por convênios ou instrumentos congêneres, considera-se como marco inicial a data limite para a entrega da prestação de contas final (Acórdão 5130/2017-TCU-Primeira Câmara, Rel. Ministro Bruno Dantas; Acórdão 2278/2019-TCU-Primeira Câmara, Relator Min Augusto Sherman Cavalcanti) .
5.9.	O contrato em tela teve sua vigência prorrogada oito vezes, tendo sido estendida a sua duração até 30/12/2011 (peça 1, p. 4, 44-61) . A data fatal fixada para a prestação de contas final do ajuste se deu em 28/2/2012, termo a quo para a contagem do prazo prescricional (peça 1, p. 41) . 
5.10.	A citação dos responsáveis foi ordenada em 23/5/2017, consoante manifestação do titular da unidade técnica (peça 8) . 
5.11.	O Acórdão 418/2020-TCU-Segunda Câmara, foi prolatado na sessão de 28/1/2020 (peça 73) . 
5.12.		Dessa forma, não houve o transcurso de prazo superior a 10 anos entre os eventos destacados.
b) Ana¿lise da prescric¿a¿o pelo regime da Lei 9.873/1999 (MS 32.201) 
5.13.	A Lei 9.873/1999 apresenta um prazo geral, de cinco anos (art. 1º) , e um prazo especial, previsto no art. 1º, § 2º, a saber: "quando o fato objeto da ac¿a¿o punitiva da Administrac¿a¿o tambe¿m constituir crime, a prescric¿a¿o reger-se-a¿ pelo prazo previsto na lei penal". 
5.14.	Em favor da incide¿ncia da Lei 9.873/1999 pesa o fato de que ela adota balizas usuais no a¿mbito do direito pu¿blico, preve¿ causas de interrupc¿a¿o em tudo compati¿veis com o processo de controle externo e ja¿ vem sendo utilizada pelo STF para limitar o exerci¿cio da pretensa¿o punitiva pelo TCU em julgamentos posteriores ao Aco¿rda¿o 1441/2016-TCU-Plena¿rio. 
5.15.	Ressalta-se que as causas interruptivas da prescrição da ação punitiva indicadas no normativo mencionado são:
 Art. 2o  Interrompe-se a prescrição da ação punitiva:                      
I - pela notificação ou citação do indiciado ou acusado, inclusive por meio de edital;                   
II - por qualquer ato inequívoco, que importe apuração do fato;
III - pela decisão condenatória recorrível;
IV - por qualquer ato inequívoco que importe em manifestação expressa de tentativa de solução conciliatória no âmbito interno da administração pública federal.  
5.16.	Deve-se asseverar que, nos termos do art. 1º, § 1º, da Lei 9.873/1999, opera-se a prescrição intercorrente se o processo ficar paralisado por mais de três anos, aguardando "julgamento ou despacho".
5.17.	Note-se que há uma correlação entre essa hipótese e as causas de interrupção da prescrição do art. 2º. Com efeito, uma vez interrompida a prescrição por alguma das hipóteses do art. 2º, o processo não pode ficar inativo, sem qualquer inovação processual relevante, por mais de três anos. 
5.18.	Trata-se de prazo específico, não se aplicando nem o prazo geral de cinco anos nem o prazo especial, da lei penal (§ 2º) . A finalidade da prescrição intercorrente, com seu prazo próprio, é a de assegurar a eficiência e celeridade nas apurações administrativas. Seria contrário a essa finalidade a paralisação injustificada do processo por período maior que o triênio estabelecido para a hipótese.
5.19.	A extrapolação do prazo de três anos, sem inovação relevante no processo, pode configurar negligência. Por isso, além de se operar a prescrição, deve-se promover a "apuração da responsabilidade funcional decorrente da paralisação, se for o caso".
5.20.	Sob a luz da Lei 9.873/1999, a prescrição do ressarcimento no caso de convênios e instrumentos congêneres se inicia quando da prestação de contas (RE 636.886) . 
5.21.	Por oportuno, convém lembrar que a não prestação de contas é conduta omissiva e, como tal, permanente por excelência. Assim, as consequências da omissão são ainda mais gravosas no regime da Lei 9.873/1999, por força de seu art. 1º, pois, em infrações de caráter permanente, a prescrição só se inicia "do dia em que tiver cessado" a permanência.
5.22.	Logo, no regime da Lei 9.873/1999, a prescrição do ressarcimento, no caso de convênios e instrumentos congêneres, só começa a fluir do momento em que forem prestadas as contas, mesmo que já esteja vencido o prazo para tanto (como enfatizado pelo STF no voto do ministro Roberto Barroso, no MS 32.201, assim como no voto do ministro Gilmar Mendes, no RE 636.886) .
5.23.	Com base nas considerações acima, tem-se a seguinte análise:
	a) termo a quo: consoante dados da operação OGU - Prestação de contas, não houve o recebimento da documentação (peça 1, p. 107) . Após o esgotamento do prazo estabelecido nas notificações enviadas aos responsáveis, e ante a não conclusão do objeto pactuado na forma prevista no plano de trabalho, foi elaborado o parecer PA GIDURCA 505/2013 #CONFIDENCIAL 10, de 23/7/2013 (peça 1, p. 4-6) , que concluiu pela instauração da tomada de contas especial e impugnação de 100% do valor liberado ao contrato, em conformidade com os resultados descritos nos relatórios de fiscalização. Portanto, a data do mencionado parecer, 23/7/2013, que impugnou os valores será considerada como termo a quo da contagem do prazo prescricional;
	Causas interruptivas
	b) Relatório de TCE 54/2015, de 4/3/2015 (peça 1, p. 124- 127) ;
	c) autuação do processo no TCU: 22/10/2015;
	d) citação do Sr. José João Inácio, consoante Ofício 0806/2017-TCU/Secex-PE (peça 10) e aviso de recebimento em 21/6/2017 (peça 13) ;
	e) citação do Sr. Sandoval José de Luna, consoante Ofício 0796/2017-TCU/Secex-PE (peça 11) , com aviso de recebimento em 14/6/2017 (peça 12) ;
	f) Acórdão 418/2020-TCU-Segunda Câmara, foi prolatado na sessão de 28/1/2020 (peça 73) . 
5.24.	Verifica-se que não ocorreu o transcurso de prazo superior a 5 anos entre os eventos destacados, não tendo ocorrida a prescrição. 
5.25.	Ademais, observa-se que não houve prescrição intercorrente. 
Execução do objeto e funcionalidade da obra 
6.	O Sr. José João Inácio informa que o relatório de acompanhamento precisou que a obra tinha atingido 93,12% e que as especificações foram obedecidas sem modificações. Ademais, a qualidade das obras era satisfatória. Desse modo, defende que utilizou com regularidade dos recursos públicos (peça 93, p. 12) . 
6.1.	Argumenta que a unidade técnica reconhece sobre a funcionalidade das duas quadras, tendo entendido que não haveria débito a ser cobrado dos responsáveis no âmbito dessa Tomada de Contas Especial (peça 93, p. 12) . 
6.2.	A fim de comprovar a funcionalidade da obra, colaciona aos autos duas certidões da lavra da Secretária de Educação do Município, Genici Hélia Ramos dos Passos Fonsêca, onde certifica que as quadras objeto do Contrato de Repasse 188.887-75/2005 estão em pleno funcionamento, sendo utilizadas pelas Escolas José Soares, lntermediária de Laje de São José e Mendes Sampaio, bem como pela própria comunidade (peça 93, p. 12) . 
6.3.	O Sr. Sandoval José de Lima diz que o percentual de conclusão da obra de 93,12% não comprometeu a funcionalidade da obra durante a sua gestão, tendo-se em vista que foi utilizada pela população (peça 98, p. 8) . Agrega aos autos fotografias a fim de evidenciar o uso das quadras poliesportivas em jogos e campeonatos e alega que tais fotos não foram tiradas após a reforma de 2019, consoante se observa de fotos constantes em sítio da internet (peça 94, p. 9-10) . 
6.4.	Diz que passados 3 anos do fim da sua gestão, as obras se encontram em pleno funcionamento, segundo fotografias de campeonato de futsal realizado em 2020 (peça 94, p. 10-11) . 
6.5.	Defende que não há que se falar em existência de desconformidade entre o objeto executado e o plano de trabalho, pois resta evidente a funcionalidade da obra (peça 94, p. 12) .  
Análise
6.6.	Os argumentos apresentados não devem ser acatados. 
6.7.	A execução do objeto teve início em 30/6/2006, tendo havido ateste de obra, até o último Relatório de Acompanhamento de Empreendimento - Setor Público (RAE) , de 14/1/2009, de 93,12% do total previsto para o contrato (peça 1, p. 62-106) . Foram efetivamente desbloqueados R$ 126.679,10 do repasse federal (peça 1, p. 108-114) .
6.8.	Verifica-se dos autos que um ano antes do fim da gestão do Sr. José João Inácio a obra já se encontrava com percentual de execução em 93,12%, conforme consta do RAE, datado de 16/11/2007 (peça 1, p. 90-97) , mesmo percentual apontado no RAE assinado em 14/1/2009 (peça 1.p. 98-106) .
6.9.	No RAE, de 16/11/2007, constaram as seguintes informações complementares (peça 1, p. 91) :
	a) não ocorreram desvios nos quantitativos das obras;
	b) projeto foi obedecido sem modificações;
	c) especificações obedecidas sem modificações;
	d) modificações aprovadas pela CEF;
	e) ritmo dos serviços normal;
	f) qualidade da obra satisfatória;
	g) desempenho do agente executor promotor satisfatório.  
6.10.	As pendências apuradas na oportunidade foram (peça 1, p. 92) : 
	a) no item 4.8.10 e 9.8.10, fazer justificativa do uso de caixa d'água de Fibra de vidro no lugar de Fibrocimento;
	b) ofício da Prefeitura de Cupira, informando que a Empresa Petral Construções Ltda., alugou imóvel para instalação da obra das duas quadras informando o valor e o prazo de locação;
	c) recolhimento da tarifa sobre vistoria de obras, no valor de R$ 370,00, junto à Ag.Caruaru, tendo em vista o número de vistorias ter ultrapassado ao previsto no cronograma contratado.
6.11.	Verifica-se que, em 21/11/2007, fora enviada notificação ao prefeito à época, Sr. José João Inácio, quanto as pendências acima relatadas (peça 1, p. 95-97) .
6.12.	Em 23/1/2009, já na gestão do sucessor, Sr. Sandoval José de Lima, foi realizada nova vistoria. O percentual de execução permaneceu o mesmo do RAE anterior (93,12%) e, no campo "observações" constou que "a obra se encontra paralisada e abandonada, com defeitos graves de execução nas arquibancadas e pisos" (peça 1, p. 98) . 
6.13.	Nos comentários acerca da conclusão e funcionalidade do objeto foi destacado o seguinte (peça 1, p. 105-106) :
A - QUADRA DO ALTO DO MEIO 
01- A quadra encontra-se abandonada, tanto por parte da Construtora, quanto por parte da Prefeitura, 
02 - As caixas d'águas não se encontram no local da obra, 
03 - Não foi possível vistoriar os Banheiros pois não foram encontradas as chaves das portas, portas estas confeccionadas com material de péssima qualidade e a pintura, idem, 
04 - O piso da Quadra encontra-se com várias fissuras e rachaduras impossibilitando o uso para o fim ao qual se destina, terá que ser demolida e refeita com material de qualidade. As juntas de dilatação do piso, que originalmente eram de madeira, a maior parte foi removida pela população, e colocaram um rejunte que também está se esfarinhando. Certamente as juntas de dilatação de madeira projetadas originalmente são inadequadas para quadras de futebol de salão, 
05 - As Barras de Futebol não estavam pintadas 
06 - A Quadra não estava marcada. 
B - QUADRA DE LAJE DE SÃO JOSÉ
01- A quadra encontra-se abandonada, tanto por parte da Construtora, quanto por parte da Prefeitura;
02- As caixas d'água não se encontram no local da obra, 
03 - A quadra encontra-se abandonada, tanto por parte da Construtora, quanto por parte da Prefeitura;
04 - Banheiros vistoriados estão em péssimo estado de conservação sem as peças sanitárias na maioria dos compartimentos; com fezes humanas nos mesmos, e as portas podres e super mal pintadas, sem luminárias;
05 - A Fossa Séptica e o Sumidouro não foram executados, e tem que se encontrar uma solução para o Destino Final de esgotos dos Banheiros, pois o projeto apresentado, não pode ser executado no local, uma vez que a Quadra está em cima de um lajeiro de pedra;
06 - O piso da Quadra encontra-se com várias fissuras e rachaduras impossibilitando o uso para o fim a qual se destina. Terá que ser demolida e refeita com material de qualidade. As juntas de dilatação do piso, que originalmente eram de madeira, a maior parte foi removida pela população, e colocaram um rejunte que também está se esfarinhando. Certamente as juntas de dilatação de madeira projetadas originalmente são inadequadas para quadras de futebol de salão.
6.14.	Ante o exposto, a despeito de ter sido reconhecido que a qualidade da obra era satisfatória no RAE de 2007, em fiscalização posterior (RAE de 2009) , a Caixa apurou a paralisação da obra, o que resultou em sua incompletude, deterioração e falta de funcionalidade. Ademais, foi consignado que as várias fissuras e rachaduras no piso das quadras, o que impediam a sua utilização, resultaram da utilização de material inapropriado (no caso das juntas de dilatação) e de má qualidade. Desse modo, não há como ser acatado o argumento de que os recursos foram aplicados de forma regular. 
6.15.	Sobre o argumento de que a unidade técnica reconheceu a funcionalidade das duas quadras, tendo entendido que não haveria débito a ser cobrado dos responsáveis no âmbito dessa Tomada de Contas Especial, devem ser feitas algumas considerações.
6.16.	O relatório do acórdão combatido transcreveu a análise da unidade instrutiva, que assim concluiu (peça 75, p. 6) :
43. Em face das análises promovidas, propõe-se acatar parcialmente as alegações de defesa apresentadas pelos Srs. José João Inácio e Sandoval José de Lima, uma vez que não foram suficientes para sanear a irregularidade a eles atribuída, especificamente quanto a não execução física da totalidade do objeto do Contrato de Repasse 188.887-75/2005 e, consequentemente, dos objetivos e resultados esperados.
44. Tendo em vista que a parcela executada apresentou serventia à população em fase posterior ao término do contrato de repasse em análise, conforme notícias extraídas da página da prefeitura na internet, sobre a funcionalidade das duas quadras parcialmente construídas (93,12%) , e uma vez que o restante dos recursos foi devolvido ao repassador, entende-se não haver débito a ser cobrado dos responsáveis no âmbito destes autos. 
45. Deve-se ainda acatar as alegações de defesa da empresa Petral construtora e Incorporadora Ltda., considerando a falta de elementos que possam indicar ter ela dado causa a dano ao erário.
6.17.	Entretanto, o MP/TCU e o Ministro Relator entenderam que a utilidade da obra somente foi alcançada após reforma levada a efeito nos exercícios de 2018/2019, com a utilização de recursos outros que não os aportados originalmente pelo contrato de repasse (peça 74, p. 3) . 
6.18.	A Unidade Técnica também ressaltou que, a fim de comprovar a funcionalidade da obra, foram apresentadas fotografias à peça 66, tiradas após reformas realizadas nos exercícios de 2018/2019, conforme se verifica no sítio da internet da própria prefeitura (peça 68, p. 6) . 
6.19.	O Sr. Sandoval José de Lima alega que tais fotos não foram tiradas após reforma, o que poderia ser observado por meio de sítio da internet. Compulsando o endereço mencionado à peça 94, p. 10, o sítio da Prefeitura Municipal de Cupira/PE traz a mensagem de página não encontrada. 
6.20.	Em pesquisa ao sítio da prefeitura e a imagens do Google verificam-se fotografias que fazem remissão a utilização das quadras poliesportivas reformadas, diferentemente do que afirma o recorrente e conforme o que foi verificado pelo TCU. Exemplificativamente, no sítio http://cupira.pe.gov.br/2019/06/alunos-do-alto-do-meio-e-laje-de-sao-jose-praticam-atividade-fisica-nas-quadras-reformadas/, há a mesma imagem constante das peças recursais 93, p. 35 e  94, p. 10. 
6.21.	Desse modo, se entende, que existem evidências nos autos de que não houve a comprovação da regular aplicação dos recursos públicos relativos ao Contrato de Repasse 188.887-75/2005. A funcionalidade da obra resultou de reformas realizadas posteriormente à vigência do ajuste. Não houve, portanto, a demonstração do liame causal entre os recursos liberados por meio do contrato de repasse e a construção da totalidade da obra e funcionalidade das quadras esportivas.
6.22.	 Na presente oportunidade, o recorrente colaciona aos autos duas certidões da lavra da Secretária de Educação do Município, Genici Hélia Ramos dos Passos Fonsêca, bem como fotografias onde certifica que as quadras objeto do Contrato de Repasse 188.887-75/2005, estão em pleno funcionamento. 
6.23.	Os expedientes (peça 93, p. 14-36) agregam aos autos informação já conhecida, no sentido de que as quadras estão em funcionamento, entretanto, de acordo com os elementos constantes dos autos, tal resultou de reforma posterior e não dos recursos aportados originalmente pelo contrato de repasse. 
Ausência de responsabilidade
7.	O Sr. José João Inácio diz que a vigência do ajuste se estendeu pela gestão do sucessor e que o Relatório de Acompanhamento de Empreendimento (RAE) , datado de 14/1/2009, que serviu de alicerce para confecção do Relatório de TCE 54/2015 da própria Caixa, ocorreu durante o mandato do sucessor, assim como a adoção de medidas saneadoras a ele competia (peça 93, p. 10-11) . 
7.1.	Acrescenta que o Sr. Sandoval José de Lima, ainda no ano de 2009, assumiu a inteira responsabilidade em corrigir e terminar o objeto deste ajuste (Ofício 2061/2009/Redur) , tendo, para tanto, prorrogado a vigência do contrato em três anos (30/12/2008 para 30/12/2011) (peça 93, p. 11) . 
7.2.	O Sr. Sandoval José de Lima reconhece que assumiu a prefeitura com 93,12% da obra concluída, porém ficou impossibilitado de concluir os 6,88% restantes em razão de pendências identificadas na gestão anterior (peça 94, p. 7) . A fim de evidenciar a impossibilitado de retirar o dinheiro da conta em decorrência das pendências, menciona ofícios da Caixa constantes dos autos (peça 94, p. 7) . 
7.3.	Alega que toda a movimentação financeira foi realizada na gestão anterior (peça 94, p. 8) .
7.4.	Diz que, com o intuito de resguardar o Erário, houve a devolução do numerário em 9/12/2013, conforme documentação anexa (peça 94, p. 8) .
7.5.	Ademais, destaca que o prefeito antecessor teve tempo suficiente para concluir a obra, pois um ano e meio antes do fim da sua gestão estava com o percentual de 93,12% da obra concluída (peça 94, p. 8) .
Análise
7.6.	Consoante se verifica dos autos, a responsabilização dos recorrentes se encontra evidenciada. 
7.7.	O Ministro Relator destacou o que se segue a respeito do juízo de responsabilização (peça 74, p. 2) :
14. Ocorre que, a partir do trabalho da Secex-TCE, as alegações de José João Inácio, como gestor no período de 2005 a 2008, devem ser integralmente rejeitadas, até porque, desde 2007, a Caixa Econômica Federal notificou o referido gestor sobre as malsinadas pendências na obra, tendo ele contado com o tempo suficiente para providenciar a correção das irregularidades e para dar o necessário prosseguimento ao objeto pactuado, tendo ele entregue ao seu sucessor, contudo, a obra já abandonada, e, assim, restou configurada a sua responsabilidade pela não consecução dos objetivos pactuados pelo contrato de repasse, ante a prática do correspondente ato omissivo-comissivo maculado, no mínimo, pelo evidente erro grosseiro. 
15. Na mesma esteira, devem ser totalmente rejeitada a defesa de Sandoval José de Lima, como gestor nos períodos de 2009 a 2012 e de 2013 a 2016, ante a sua indevida inércia em adotar as medidas necessárias à conclusão da obra, salientando que a documentação mencionada pelo responsável com o intuito de supostamente comprovar o bloqueio da conta específica, com a subjacente impossibilidade de movimentação dos recursos federais, corresponderia aos ofícios enviados pela Caixa ao prefeito antecessor, no exercício de 2007, com o apontamento das pendências na obra, não tendo o prefeito sucessor, por erro grosseiro, adotado as medidas cabíveis para a efetiva solução dos problemas e, assim, obter a liberação da movimentação dos recursos na conta específica do ajuste, tendo o saldo remanescente sido restituído ao repassador, aliás, somente em 2013.
7.8.	O Sr. José João Inácio, prefeito municipal de Cupira/PE, gestão 2005-2008, foi subscritor do Contrato de Repasse 188.887- 75/2005, celebrado entre o município de Cupira/PE e o então Ministério do Esporte (ME) , com interveniência da Caixa Econômica Federal (CEF) , cujo objeto era "Construção de quadras poliesportivas" (peça 1, p. 37-43) .
7.9.	Na gestão do responsável, houve a execução do percentual de 93,12%, consoante RAE elaborado em 8/11/2007, referente ao período de 19/7/2007 a 15/10/2007 (peça 1, p. 90) . Conforme já mencionado, a qualidade da obra era satisfatória, sem desvio de quantitativos, projeto obedecido sem modificações e o ritmo dos serviços foi considerado normal (peça 1, p. 91) . 
7.10.	Entretanto, em fiscalização posterior, no ano de 2009, e já na gestão do sucessor, a obra se encontrava paralisada e abandonada, com defeitos graves de execução nas arquibancadas e pisos (peça 1, p. 105-106) . 
7.11.	Considera-se que o Sr. José João Inácio concorreu para a configuração da irregularidade, haja vista que realizou as obras com defeitos graves de execução e a deixou abandonada e paralisada antes do fim do seu mandato, quando havia ainda recursos públicos na conta específica do ajuste para o término do objeto pactuado. Um ano e meio antes do fim da sua gestão, a obra contava com o percentual de 93,12%, consoante RAE de 2007. O ex-gestor foi notificado acerca das pendências ainda em 2007, entretanto, a despeito de terem ocorrido várias prorrogações da vigência do ajuste após a mencionada fiscalização, ainda durante a sua gestão (peça 1, p. 46, 48 e 50) , não deu continuidade à obra, o que resultou em sua paralisação e deterioração. Desse modo, não há como ser acatado o argumento de que a irregularidade apenas ocorreu no mandato do sucessor. 
7.12.	Verifica-se que a construção das quadras poliesportivas teve a sua vigência prorrogada até 30/12/2011 (peça 1, p. 60) e alcançou a gestão do Sr. Sandoval José de Luna (períodos de 2009 a 2012 e de 2013 a 2016) .
7.13.	 Em 18/3/2009, na gestão do prefeito sucessor, Sr. Sandoval José de Luna, foi enviado, à Prefeitura de Cupira/PE, o Ofício 1104/2009/REDUR, comunicando as pendências para finalização do objeto contratual, sem ter havido resposta. O prefeito e ex-prefeito foram notificados em maio/2009, sem sucesso. Em 14/6/2010, foi reiterado o Ofício 1104, por meio do Ofício 3113/2010, também sem sucesso. Houve nova notificação em 1/9/2011 ao prefeito à época, igualmente sem êxito (peça 1, p. 7-12, 16-19 e 21-24) . Por fim, foram ambos gestores notificados por meio dos ofícios 4322 e 4323/2012, de 19/11/2012 (peça 1, p. 13-14 e 25-26) , para que fosse "regularizada a ocorrência referente à não execução do objeto na forma pactuada "ou então devolvido o montante repassado, somado aos eventuais rendimentos financeiros auferidos. 
7.14.	O Sr. Sandoval José de Luna alega que ficou impossibilitado de concluir os 6,88% restantes em razão de pendências identificadas na gestão anterior, consoante ofícios da Caixa (peça 94, p. 7) . 
7.15.	Os expedientes se trataram de ofícios encaminhados ao prefeito antecessor, no ano de 2007, com o relato do valor total atestado e das pendências verificadas (peça 1, p. 73-75, 81-82, 88-89 e 95-97) . 
7.16.	  Entende-se que os expedientes não justificam a inércia do gestor que deveria ter solucionado as pendências e dado continuidade à obra, tendo-se em vista que o prazo de vigência se estendeu pela sua gestão, tendo o recorrente anuído a ratificar todos os termos e condições do contrato original, consoante cláusula segunda dos termos aditivos por ele assinados (peça 1, p. 54, 56, 59) . 
7.17.	A devolução do numerário em 9/12/2013 se deu após a vigência do ajuste, bem como da verificação a ausência de funcionalidade da obra executada. 
7.18.	Desse modo, é fato que os recursos relativos à execução do percentual de 93,12% da obra foram realizados na gestão do antecessor, entretanto, o recorrente ao não dar continuidade a obra, cuja vigência se estendeu para a sua gestão, contribui para a deterioração da parcela executada e a consequente ausência de funcionalidade.
Ausência de Má-fé
8.	O Sr. Sandoval José de Lima diz que sua boa-fé se evidencia com o seu intuito de resguardar o Erário com a consequente devolução dos recursos (peça 94, p. 12) . Transcreve excertos de julgado do TCU no qual se destacou que a boa-fé deve ser demonstrada pelo contexto fático e de condutas do responsável (peça 94, p. 12-13) . 
8.1.	Verificado que não houve má fé ou prejuízo ao Erário invoca o princípio da proporcionalidade (peça 94, p. 14-15) . 
8.2.	Requer o afastamento do débito e multa aplicados (peça 94, p. 16) . 
Análise
8.3.	No âmbito do TCU, é considerado de boa-fé o responsável que, embora tenha concorrido para o dano ao erário ou outra irregularidade, seguiu as normas pertinentes, os preceitos e os princípios do direito. A análise da conduta, portanto, é feita sob o ponto de vista objetivo, sem que seja necessária a comprovação de má-fé  (dolo) , mas apenas da ausência de boa-fé objetiva, para a responsabilização do agente (Acórdão 7936/2018-TCU-Segunda Câmara, Ministro Relator Augusto Sherman) .
8.4.	Analisando-se a conduta do responsável, observa-se que este não observou as disposições do contrato de repasse ao qual anuiu mediante a assinatura dos termos aditivos. 
8.5.	Conforme já mencionado, a devolução do numerário em 9/12/2013 se deu após a vigência do ajuste, bem como da verificação a ausência de funcionalidade da obra executada. 
8.6.	Desse modo as condutas do responsável não evidenciaram a boa-fé, devendo ser mantidos o débito e a multa aplicados. 
CONCLUSÃO
9.	Primeiramente, não se verifica a ocorrência da prescrição qualquer que seja o regime adotado (Código Civil e Lei 9.873/1999) .
9.1.	 Não houve a comprovação da regular aplicação dos recursos públicos relativos ao Contrato de Repasse 188.887-75/2005. A funcionalidade da obra resultou de reformas realizadas posteriormente à vigência do ajuste. Desse modo, não há evidência do liame causal entre os recursos liberados por meio do contrato de repasse e a construção da totalidade e funcionalidade das quadras esportivas.
9.2.	Restou configurado que os recorrentes contribuíram para a execução parcial e ausência de funcionalidade da obra.  
9.3.	Por fim, não houve a demonstração da boa-fé objetiva. 
PROPOSTA DE ENCAMINHAMENTO
10.	Ante o exposto, submete-se à consideração superior a presente análise dos recursos de reconsideração interpostos por José João Inácio e Sandoval José de Luna contra o Acórdão 418/2020-TCU-Segunda Câmara, propondo-se, com fundamento nos artigos 32, inciso I, e 33, da Lei 8.443/1992:
	I - conhecer dos recursos e, no mérito, negar-lhes provimento;
	II - dar ciência da deliberação que vier a ser adotada aos recorrentes e aos demais interessados."
	É o Relatório.

Walles Henrique de Oliveira Couto (24224/OAB-PE), Ana Carolina Alves da Silva (41704/OAB-PE) e outros, representando Sandoval José de Luna; Sebastiao Cavalcanti (11501/OAB-PE) e Stenio Fernandes de Albuquerque (36336/OAB-PE), representando Petral Construtora e Incorporadora Ltda; Márcio José Alves de Souza (5786/OAB-PE), Carlos Henrique Vieira de Andrada (12135/OAB-PE) e outros, representando José João Inácio.

Subprocurador-Geral Lucas Rocha Furtado.

TOMADA DE CONTAS ESPECIAL. CONTRATO DE REPASSE. NÃO EXECUÇÃO DO OBJETO PACTUADO. AUSÊNCIA DE NEXO CAUSAL ENTRE OS VALORES FEDERAIS REPASSADOS E OS DISPÊNDIOS SUPOSTAMENTE INCORRIDOS NO AJUSTE. QUADRAS NÃO FUNCIONAIS. CONTAS IRREGULARES. DÉBITO. MULTA. RECURSOS DE RECONSIDERAÇÃO. CONHECIMENTO. NÃO COMPROVAÇÃO DA EXISTÊNCIA DE NEXO CAUSAL ENTRE OS VALORES FEDERAIS RECEBIDOS POR MEIO DO CONTRATO DE REPASSE E AS QUADRAS POLIESPORTIVAS POSTERIORMENTE CONSIDERADAS FUNCIONAIS. RESPONSABILIDADE DOS EX-GESTORES. NEGATIVA DE PROVIMENTO. CIÊNCIA AOS INTERESSADOS.

TOMADA DE CONTAS ESPECIAL (TCE)

Secretaria de Recursos (Serur); Secretaria de Controle Externo de Tomada de Contas Especial (SecexTCE).

Conforme consignado no Relatório precedente, estes Recursos de Reconsideração foram interpostos por José João Inácio, prefeito municipal de Cupira/PE na gestão 2005-2008 (peça 93) , e por Sandoval José de Luna, prefeito municipal de Cupira/PE na gestão 2009-2016 (peça 94) , contra o Acórdão 418/2020-TCU-Segunda Câmara, do Relator André Luís de Carvalho, por meio do qual o TCU julgou suas contas especiais irregulares e aplicou-lhes a multa prevista no art. 57 da Lei 8.443/1992.
A irregularidades verificadas na execução do objeto pactuado pelo Contrato de Repasse 188.887-75/2005, destinado à construção de quadras poliesportivas, foram: (i) execução parcial em 93,12% do objeto pactuado; (ii) não consecução do objetivo almejado, pois, apesar do suscitado percentual de execução, a obra não apresentaria a necessária funcionalidade, nem os esperados benefícios em prol da população local, ante as evidências, por exemplo, da utilização do material de baixa qualidade. Foram repassados recursos federais no montante histórico de R$ 126.679,10 (peça 1, p. 108-114) .
De início, cabe conhecer dos recursos por estarem preenchidos os requisitos de admissibilidade previstos nos artigos 32, inciso I, e 33 da Lei Orgânica do Tribunal de Contas da União.
Registro que a data final para a prestação de contas final do ajuste se deu em 28/2/2012. A citação dos responsáveis foi comandada em 23/5/2017 (peça 8) e o Acórdão 418/2020-TCU-Segunda Câmara foi prolatado na sessão de 28/1/2020. Não houve, portanto, o transcurso do prazo decenal previsto no art. 205 da Lei 10.406/2002 (Código Civil) , conforme decidido no Acórdão 1441/2016-TCU-Plenário.
Nesta fase processual, os recorrentes alegam, em síntese, que as especificações foram seguidas sem modificações e que a obra alcançou os objetivos previstos, tendo em vista que o percentual de conclusão de 93,12% não comprometeu a sua funcionalidade, como se poderia atestar pelo uso que a população deu à quadra construída, mesmo antes da reforma realizada em 2019.
Após analisar as justificativas apresentadas, a Serur concluiu pela manutenção do juízo inicial e o não provimento do recurso.
Adianto que acompanho o posicionamento da unidade instrutiva, cujas propostas contaram com a anuência do Ministério Público junto ao TCU, e incorporo suas análises às minhas próprias razões de decidir, sem prejuízo dos destaques que farei adiante.
Verifico que, embora em um primeiro Relatório de Acompanhamento de Empreendimento (RAE) , de 2007, tenha sido registrado um ateste de qualidade satisfatória da obra, em fiscalização posterior (RAE de 2009) , a Caixa apontou a paralisação da obra, que permaneceu incompleta, com deterioração da construção e falta de funcionalidade. Também foi registrada a presença de rachaduras no piso a ponto de impedir o uso das quadras, e que foram consequência da utilização de material inapropriado (no caso das juntas de dilatação) . No campo "observações", constou que "a obra se encontra paralisada e abandonada, com defeitos graves de execução nas arquibancadas e pisos" (peça 1, p. 98) .
Por ilustrativo, reproduzo trecho do citado Relatório:
"A - QUADRA DO ALTO DO MEIO
01- A quadra encontra-se abandonada, tanto por parte da Construtora, quanto por parte da Prefeitura,
02 - As caixas d'águas não se encontram no local da obra,
03 - Não foi possível vistoriar os Banheiros pois não foram encontradas as chaves das portas, portas estas confeccionadas com material de péssima qualidade e a pintura, idem,
04 - O piso da Quadra encontra-se com várias fissuras e rachaduras impossibilitando o uso para o fim ao qual se destina, terá que ser demolida e refeita com material de qualidade. As juntas de dilatação do piso, que originalmente eram de madeira, a maior parte foi removida pela população, e colocaram um rejunte que também está se esfarinhando. Certamente as juntas de dilatação de madeira projetadas originalmente são inadequadas para quadras de futebol de salão, 
05 - As Barras de Futebol não estavam pintadas 
06 - A Quadra não estava marcada. 
B - QUADRA DE LAJE DE SÃO JOSÉ
01- A quadra encontra-se abandonada, tanto por parte da Construtora, quanto por parte da Prefeitura;
02- As caixas d'água não se encontram no local da obra, 
03 - A quadra encontra-se abandonada, tanto por parte da Construtora, quanto por parte da Prefeitura;
04 - Banheiros vistoriados estão em péssimo estado de conservação sem as peças sanitárias na maioria dos compartimentos; com fezes humanas nos mesmos, e as portas podres e super mal pintadas, sem luminárias;
05 - A Fossa Séptica e o Sumidouro não foram executados, e tem que se encontrar uma solução para o Destino Final de esgotos dos Banheiros, pois o projeto apresentado, não pode ser executado no local, uma vez que a Quadra está em cima de um lajeiro de pedra;
06 - O piso da Quadra encontra-se com várias fissuras e rachaduras impossibilitando o uso para o fim a qual se destina. Terá que ser demolida e refeita com material de qualidade. As juntas de dilatação do piso, que originalmente eram de madeira, a maior parte foi removida pela população, e colocaram um rejunte que também está se esfarinhando. Certamente as juntas de dilatação de madeira projetadas originalmente são inadequadas para quadras de futebol de salão."
Do que se depreende dos autos, a funcionalidade plena da obra só pode ser alcançada após reformas concluídas em 2019.
As fotos apresentadas como evidência de funcionalidade da obra (peça 66) foram tiradas após a realização das reformas, conforme verificado pela unidade instrutiva por meio de pesquisas em imagens do Google e do próprio sítio da prefeitura na Internet. Desse modo, não há como ser acatado o argumento de que os recursos foram aplicados de forma regular.
Quanto à responsabilização, o Sr. José João Inácio argumenta que a vigência do ajuste se estendeu pela gestão do sucessor e que o Relatório de Acompanhamento de Empreendimento (RAE) , datado de 14/1/2009, que serviu de alicerce para confecção do Relatório de TCE 54/2015 da própria Caixa, não foi elaborado em sua gestão, de forma que a adoção de medidas saneadoras não lhe competia.
Já o Sr. Sandoval José de Lima reconhece que assumiu a prefeitura com 93,12% da obra concluída, porém afirma que não pôde finalizar a obra em razão de pendências herdadas da gestão anterior (peça 94, p. 7) . Argumenta que toda a movimentação financeira foi realizada antes de sua gestão, e que procedeu à devolução dos recursos em 9/12/2013, conforme documentação anexa (peça 94, p. 8) .
As justificativas não procedem.
A responsabilidade do Sr. José João Inácio, ex-prefeito responsável pela obra inconclusa, está bem estabelecida no RAE que avaliou o estado das quadras em 2009, conforme descrito acima, bem como a paralização e o abandono da obra.
Quanto ao Sr. Sandoval José de Lima, prefeito sucessor, bem consignou o relator a quo:
"Na mesma esteira, devem ser totalmente rejeitada a defesa de Sandoval José de Lima, como gestor nos períodos de 2009 a 2012 e de 2013 a 2016, ante a sua indevida inércia em adotar as medidas necessárias à conclusão da obra, salientando que a documentação mencionada pelo responsável com o intuito de supostamente comprovar o bloqueio da conta específica, com a subjacente impossibilidade de movimentação dos recursos federais, corresponderia aos ofícios enviados pela Caixa ao prefeito antecessor, no exercício de 2007, com o apontamento das pendências na obra, não tendo o prefeito sucessor, por erro grosseiro, adotado as medidas cabíveis para a efetiva solução dos problemas e, assim, obter a liberação da movimentação dos recursos na conta específica do ajuste, tendo o saldo remanescente sido restituído ao repassador, aliás, somente em 2013."
Percebe-se, além da absoluta inércia do prefeito sucessor, que a devolução do numerário em 9/12/2013 se deu após a vigência do ajuste, bem como da verificação a ausência de funcionalidade da obra executada. 
Observo que o Sr. Sandoval José de Lima assinou termos aditivos ao ajuste, cuja vigência estendeu-se por sua gestão, porém falhou em cumprir as suas disposições.
Quantos às alegadas pendências, acompanho a unidade técnica no entendimento de que não se justifica "a inércia do gestor que deveria ter solucionado as pendências e dado continuidade à obra, tendo-se em vista que o prazo de vigência se estendeu pela sua gestão, tendo o recorrente anuído a ratificar todos os termos e condições do contrato original, consoante cláusula segunda dos termos aditivos por ele assinados (peça 1, p. 54, 56, 59) ." Por essa razão, também não se fundamenta eventual alegação de boa-fé.
Considerando, então, que as razões recursais apresentadas não foram suficientes para alterar o juízo do relator a quo, nem foram acrescentados novos documentos capazes de elidir as irregularidades apontadas, o presente recurso não deve ser provido.
	Diante do exposto, VOTO para que o Tribunal adote a deliberação que ora submeto à apreciação deste Colegiado.
TCU, Sala das Sessões, em 15 de março de 2022.
AROLDO CEDRAZ 
Relator